臺灣高等法院刑事判決
111年度上易字第404號
上  訴  人  臺灣新北地方檢察署檢察官
被      告  陳炫宏

上列上訴人因被告違反電子遊戲場業管理條例等案件，不服臺灣
新北地方法院109年度易字第1196號，中華民國111年1月14日第
一審判決（起訴案號：臺灣新北地方檢察署109年度偵字第15782
號），提起上訴，本院判決如下：
    主  文
上訴駁回。
    理  由
一、公訴意旨略以：被告陳炫宏明知未依電子遊戲場業管理條例規
    定，領有電子遊戲場業營業級別證者，不得經營電子遊戲場業
    ，竟基於違反上開規定之犯意，於民國109年3月3日凌晨0時許
    起至同年月13日20時30分許為新北市政府經濟發展局人員稽查
    發現時止，在位於新北市○○區○○○00號之「爪娃星球娃娃機」
    （起訴書誤載為「瓜娃星球娃娃機」，應予更正）店內經營
    非屬選物販賣機之電子遊戲機1臺（即序號7機臺，下稱本案
    機臺），賭玩方法為賭客將新臺幣（下同）10元硬幣投入機
    臺內，倘能僥倖夾得機臺內所擺放之活體龍蝦，則歸賭客所
    有，如未夾中，則所投入硬幣即歸被告所有；嗣經新北市政
    府經濟發展局人員於109年3月13日20時30分許至上址實施稽
    查，而查悉上情。因認被告涉犯電子遊戲場業管理條例第15
    條規定，應依同條例第22條規定之非法營業罪嫌論處及刑法
    第266條第1項前段之賭博罪嫌等語。
二、按犯罪事實應依證據認定之，無證據不得認定犯罪事實；不
    能證明被告犯罪者，應諭知無罪之判決，刑事訴訟法第154
    條第2項、第301條第1項分別定有明文。又按認定犯罪事實
    應依證據，為刑事訴訟法所明定，故被告否認犯罪事實所持
    之辯解，縱屬不能成立，仍非有積極證據足以證明其犯罪行
    為，不能遽為有罪之認定；如未能發現相當證據，或證據不
    足以證明，自不能以推測或擬制之方法，以為裁判基礎；認
    定犯罪事實所憑之證據，無論為直接證據或間接證據，其為
    訴訟上之證明，須於通常一般之人均不致於有所懷疑，而得
    確信其為真實之程度者，始得據之為有罪之認定（最高法院
    30年上字第1831號、40年台上字第86號、76年台上字第4986
    號判決先例要旨參照）。
三、公訴意旨認被告涉有上開罪嫌，無非係以被告之供述、新北
    市政府警察局永和分局搜索扣押筆錄、扣押物品目錄表、自
    願搜索同意書、贓物認領保管單、現場監視器錄影畫面光碟
    、現場暨扣案物品照片（起訴書誤載為「現場監視器錄影畫
    面翻拍照片」，應予更正）、經濟部107年6月13日經商字第
    10702412670號函等為主要論據。訊據被告堅詞否認有何違
    反電子遊戲場業管理條例及犯賭博罪，辯稱：機臺是我向賴
    運正承租，賴運正跟我說機臺是通過經濟部評鑑的機臺，我
    有於機臺設定保證取物金額為1,980元，機臺上也有顯示保
    證取物金額，一旦投幣金額達保證取物金額，機臺的吊爪就
    會成為連續強爪，使客人抓到物品為止等語。
四、經查：
　㈠被告自109年3月3日0時許起至同年3月13日20時30分許為警查緝
    時止，向賴運正所經營址設新北市○○區○○○00號之「爪娃星球
    娃娃機」承租擺放於該處之本案機臺，並在機臺內放置活體
    龍蝦，供不特定人每次投入10元後，操作機臺吊爪抓取，保
    證取物金額為1,980元，嗣於同年3月13日20時30分許為警會
    同新北市政府經濟發展局人員稽查而查知上情等事實，業據
    被告坦承不諱（109年度偵字第15872號卷第9至18、65至68
    頁、原審審易卷第36頁、原審易字卷第34至37、132至135頁
    ），核與證人賴運正於原審審理之證述相符（原審易字卷第
    117至129頁），並有新北市政府警察局永和分局搜索扣押筆
    錄、扣押物品目錄表、自願搜索同意書、贓物認領保管單、
    現場暨扣案物品照片在卷可稽（109年度偵字第15872號卷第
    19至25、29、43至51頁），此部分之事實堪以先行認定。　
　㈡被告所承租擺設於「爪娃星球娃娃機」店之本案機臺型號為
    「選物販賣機II代（TOY STORY）」乙情，為被告供述明確
    （109年度偵字第15872號卷第67至68頁），核與證人賴運正
    於原審證稱：我有出租本案機臺給被告，機型為飛絡力電子
    有限公司選物販賣機二代-TOY STORY；廠商出貨時有隨機附
    經濟部非屬電子遊戲機的評鑑等語相符（原審易字卷第122
    、123、125頁），並有本案機臺照片上「TOY STORY」之字
    樣可稽（109年度偵字第15872號卷第45頁），此部分事實堪
    以認定。又飛絡力電子有限公司選物販賣機二代（TOY STOR
    Y）於91年10月9日經經濟部電子遊戲機評鑑委員會第82次會
    議評鑑為非屬電子遊戲機乙情，有經濟部91年10月15日經商
    字第09102235020號函可按（109年度偵字第15872號卷第69
    頁），此部分事實亦堪認定。
　㈢檢察官於起訴書雖引用經濟部107年6月13日經商字第1070241
    2670號函，認被告所擺設之本案機臺縱曾評鑑為非屬電子遊
    戲機之夾娃娃機，然其保證取物金額既已超過790元，且提
    供商品之市場價值亦少於保證取物金額之百分之七十，即屬
    未經評鑑之電子遊戲機，然查，依經濟部107年6月13日經商
    字第10702412670號函說明：「二、「夾娃娃機」評鑑分類
    參考：（一）申請評鑑之夾娃娃機，所附說明書之內容應至
    少載明下列要求項目，始得評鑑為非屬電子遊戲機，此項目
    只供評鑑時參考，具體個案評鑑結果為何，仍須依評鑑結果
    辦理。另申請評鑑時，機具外觀有不同圖案樣式者，亦須於
    說明書內分別敘明。要求項目如下：（下略）。（二）上述
    評鑑分類參考標準不溯及過去已經評鑑為非屬電子遊戲機之
    夾娃娃機...。三、（一）經查獲之夾娃娃機倘不符合其說
    明書所載之上述要求項目第1項至第7項之一者，即可認其與
    原評鑑通過之非屬電子遊戲機有別，應為未經評鑑之電子遊
    戲機，其擺放營業者，即違反本條例第15條規定，應依本條
    例第22條規定辦理。...四、此外，過去已評鑑為非屬電子
    遊戲機之夾娃娃機，倘經查獲未符合當時申請評鑑時說明書
    所載內容者，或商品性質不宜者，其是否為未經評鑑之電子
    遊戲機而涉有違反電子遊戲場業管理條例相關規定，仍須視
    具體個案事實予以審認」（109年度偵字第15872號卷第33至
    36頁），本案機臺係於91年10月9日經經濟部電子遊戲機評
    鑑委員會第82次會議評鑑為非屬電子遊戲機，已如上述，顯
    屬過去已評鑑為非屬電子遊戲機之夾娃娃機，自非依現行之
    標準（如：保證取物金額原則不得超過790元、提供商品之
    市場價值，不得少於保證取物金額之百分七十、提供商品之
    內容必須明確等）判斷有無符合要求項目，經濟部107年8月
    22日經商字第10702419440號函亦明確說明：「選物販賣機
    二代（TOY STORY）前經本部第82次會議評鑑為非屬電子遊
    戲機在案，因係上開評鑑分類參考標準適用前通過評鑑，故
    其申請評價之說明書內容，尚無規範類似保證取物金額原則
    上不得超過新台幣790元之保證取物金範圍」（原審易字卷
    第41頁），故本案機臺應依當時申請評鑑時說明書所載內容
    進行判斷，於有不符合說明書所載內容，或商品性質不宜時
    ，始需再視具體個案事實審認是否為未經評鑑之電子遊戲機
    。
　㈣檢察官於本案並未舉證說明本案機臺有何未符合當時申請評
    鑑時說明書所載內容，或商品性質不宜之情形，自無從再次
    審認經評鑑為非屬電子遊戲機之本案機臺是否為未經評鑑之
    電子遊戲機，而應認本案機臺非屬電子遊戲機。本案機臺既
    非屬電子遊戲機，即無從認定被告有非法經營電子遊戲場業
    之行為。
　㈤按所謂「賭博」，乃以未知之不確定事實決定勝負、爭取財
    物輸贏而具有射倖性、投機性之行為（最高法院81年台非字
    第233號判決意旨參照）。經查，夾娃娃機於投幣至「保證
    取物」之價格前，能否順利夾取機臺內之物品，須靠個人之
    技巧，並非僅有具有射倖性、投機性之行為，自與賭博之定
    義未合。又本案機臺具備「保證取物」功能，於消費者投幣
    金額達機臺所設定之保證取物價格1,980元時，即可啟動強
    爪模式至成功抓取置放於機臺內之龍蝦為止，業據證人賴運
    正於原審證述明確（原審易字卷第121、125至126頁），此
    等消費模式本質上仍屬消費者以選物付費方式取得販售商品
    之對價取物模式，自不具有射倖性、投機性，自無從認定被
    告有在公共場所或公眾得出入之場所賭博財物之行為。
　㈥綜上所述，本案證據尚有未足，無從依檢察官所提出之各項
    證據，而達於通常一般之人均不致有所懷疑，而得確信其為
    真實之程度，自不得以此遽入人罪。此外，復查無其他積極
    、具體確切之證據足資認定被告涉有檢察官所指之前揭犯行
    ，是因不能證明被告犯罪，自應為無罪判決之諭知。　
五、駁回上訴之理由：
  ㈠檢察官上訴意旨略以：被告於偵查中已自承上開活體龍蝦一
    隻成本為550元，與其所設保證取物金額即1980元顯有價格上
    之落差，而原審亦爰引經濟部之選物販賣機認定標準，認現
    行實務上，倘若機臺符合具有「強爪模式」、「標示保證取
    物價格」、「物品與售價相當」、「不影響取物可能性」等
    對價取物要素時，即可認定其性質為非屬電子遊戲機之選物
    販賣機。是依被告所述，已可認定其所擺放之活體龍蝦價值
    顯低於保證取物之價格，自難期待消費者把玩上開機臺認係
    選物販賣機，而願支付保證取物之對價用以換取被告所擺放
    之活體龍蝦1隻，則該機臺顯難認符合上開「物品與售價相
    當」之要素，原審雖認上開龍蝦之市場價值除應考量業者之
    進貨成本外，亦應併予估算商品之自然耗損成本、未達保證
    取物價格前即經消費者取物成功之成本及業者之合理利潤等
    因素，然並未提供具體之計算標準，且價格是否相當涉及消
    費者是否願以對價取物，自應以消費者之主觀認定為準，似
    不應以業者之觀點論之，原審此部分論理難認妥適；又原審
    復以警方會同新北市政府經濟發展局人員查緝本案機臺時未
    查得本案機臺有何經人為更改而減損取物可能性之情事，認
    本案機臺亦合於「不可影響取物可能性」之對價取物要素，
    然原審未慮及被告所擺放之商品並非一般靜態商品，而係具
    有活動力之「活體龍蝦」，顯然已提升取物之難度及不確定
    性，縱有設定保證取物功能，是否得以夾取成功亦非無疑，
    仍難認本案機臺合於上開對價取物要素，是本案被告既已藉
    由「過高保證取物價格設定」、「放入價值不相當之活物」
    等方式，使保證取物價格形同虛設，並誘使消費者以具有射
    倖性、投機性方式把玩上開機臺，令本案機臺不具「選物販
    賣」之性質，核被告所為應已違反電子遊戲場業管理條例並
    涉犯賭博罪嫌，原審認事用法尚屬有誤，應予撤銷改判等語
    。
  ㈡檢察官上訴爰引經濟部105年6月20日經商字第10502061730號
    函，認現行實務上，倘若機臺符合具有「強爪模式」、「標
    示保證取物價格」、「物品與售價相當」、「不影響取物可
    能性」等對價取物要素時，即可認定其性質為非屬電子遊戲
    機之選物販賣機，而本案機臺所擺放之活體龍蝦價值顯低於
    保證取物之價格，顯難認符合「物品與售價相當」之要素等
    語，然查，本案機臺為過去已評鑑為非屬電子遊戲機之夾娃
    娃機，非依現行之標準判斷有無符合要求項目，而係依當時
    申請評鑑時說明書所載內容，於有不符合或或商品性質不宜
    時，始需再視具體個案事實審認是否為未經評鑑之電子遊戲
    機，已如前述，故檢察官以本案機臺不符合「物品與售價相
    當」之要件，認本案機臺應屬未經評鑑之電子遊戲機而應適
    用電子遊戲場業管理條例，尚非有據。況所謂「物品與售價
    相當」，係指所定保證取物價格不可與機檯內擺放之商品價
    格顯不相當；前開評鑑參考標準之要求項目亦包括「提供商
    品之市場價值，不得少於保證取物金額之百分之七十」，此
    有經濟部105年6月20日經商字第10502061730號函、107年10
    月30日經商字第10702057660號函可參（原審易字卷第151至
    154頁），足知物品與售價相當是以商品之「市場價值」是
    否達於保證取物金額之百分之七十作為判斷依據。被告雖自
    承購買龍蝦一隻之成本約500元到1000元之間，本案機臺有
    設定保證取物，價格為是1980元（109年度偵字第15872號卷
    第66頁），然亦稱：我放的龍蝦市場價格有從1400至2000多
    元（原審審易字卷第36頁），故以龍蝦之市場價值（1400元
    至2000元）與保證取物之價格（1980元）計算，該商品之市
    場價值自已達於保證取物金額之百分之七十，而合於「物品
    與售價相當」之要件。
  ㈢檢察官上訴另稱被告所擺放之商品並非一般靜態商品，而係
    具有活動力之「活體龍蝦」，顯然已提升取物之難度及不確
    定性，縱有設定保證取物功能，是否得以夾取成功亦非無疑
    ，然查，證人賴運正於原審證述：機臺規定在出口處有電眼
    ，電眼意思有點雷射射過去的概念，有好幾個洞，如果東西
    過去通過電眼會自動把保夾累積的金額全部清除，沒有東西
    經過電眼，它是開強爪的爪力一直持續讓你能夾到有東西，
    通過電眼之後才可以停止保夾模式，一定得取物，除非消費
    者不要等語明確（原審易字卷第121頁），是消費者於保證
    取物時可以強爪功能一直抓取，直至抓到後物品通過出口電
    眼處為止，並無因放置活體物品而致消費者於強爪模式無法
    抓得之情形，故此部分上訴理由，亦無理由。
  ㈣檢察官提起上訴，仍執前詞指摘原判決，就原審依職權為證
    據取捨及心證形成之事項，反覆爭執，復未提出其他適於證
    明被告確有公訴意旨所指犯行之積極證據，供本院調查審酌
    ，其上訴為無理由，應予駁回。
據上論斷，應依刑事訴訟法第368條，判決如主文。
本案經檢察官檢察官黃育仁提起公訴，檢察官林亭妤提起上訴，
檢察官劉俊杰到庭執行職務。
中　　華　　民　　國　　111 　年　　6 　　月　　30　　日
                  刑事第十六庭  審判長法　官 劉嶽承
                                      法　官 廖紋妤
                                      法　官 王耀興
以上正本證明與原本無異。
不得上訴。
                                      書記官 蘇佳賢
中　　華　　民　　國　　111 　年　　6 　　月　　30　　日